【裁判字號】    88,上訴,4518
【裁判日期】    890119
【裁判案由】    違反公司法等
【裁判全文】
臺灣高等法院刑事判決                          八十八年度上訴字第四五一八號
    上  訴  人  臺灣板橋地方法院檢察署檢察官
    被      告  甲○○
右上訴人因被告違反公司法等案件，不服臺灣板橋地方法院八十八年度訴字第一三四
八號，中華民國八十八年八月三十一日第一審判決（起訴案號：臺灣板橋地方法院檢
察署八十八年度偵字第一三二六四號）提起上訴及移送併辦（案號：台灣板橋地方法
院檢察署八十八年偵字第二一九六九號），本院判決如左：
    主  文
原判決撤銷。
甲○○共同連續公司負責人，公司應收之股款，股東並未實際繳納，而以申請文件表
明收足，科罰金新台幣肆萬元，如易服勞役以新台幣玖佰元即銀元佰元折算壹日。
    事  實
一、甲○○於民國（下同）八十四年十月間在台北縣中和市○○路○段三巷二二弄三
    十號二樓成立三圃建設開發有限公司（下稱三圃建設公司），為該公司負責人，
    竟基於概括犯意，明知其本人及公司股東林信德、林信良、鍾偉民、施克誠均未
  實際將應出資之股款新台幣（下同）二千一百萬元、一百萬元、一百萬元、一百
    萬元總計共二千五百萬元存入三圃建設公司設於台中市第一信用合作社永安分社
    之帳號0000000000號活期存款帳戶內，竟於八十四年十月間委託一自
    稱姓黎之三十餘歲女子（真實姓名年籍不詳），共同基於犯意聯絡，由該黎姓女
    子提供二千五百萬元現金於八十四年十月二十八日存入上開三圃建設公司設於台
    中市第一信用合作社永安分社之活期存款帳戶內，再由該黎姓女子持上開查驗資
    本所需之存款証明，表明甲○○出資二千一百萬元，林信德、林信良、鍾偉民、
    施克誠各出資一百萬元，並以上開銀行活期存款存摺影本及相關申請文件，委請
    不知情之會計師葉志忠在三圃建設公司申請登記資本額查核報告書、資產負債表
    上簽証後，再持向台灣省政府建設廳（現已改組為經濟部中部辦公室）表明業已
    收足股款，並於八十四年十一月六日申請公司設立登記，使該廳不知情之審核人
    員因而將上開事項登載於職務上所掌之「設立登記事項卡」等公文書，並核准三
    圃建設公司設立登記，足以生損害於主管機關對於公司設立管理之正確性。上開
    存款則於八十四年十月三十日由不知情之許素婉結清上開三圃建設公司活期存款
    帳戶將二千五百萬元轉入其帳戶中。甲○○復於八十四年十二月間，在台北縣中
    和市○○路○段三巷二二弄三十號二樓成立民竣營造工程企業有限公司（以下簡
    稱民竣營造公司），為該公司之負責人，明知其本人及公司股東林信德、林信良
    、鍾偉民、施克誠及李金美均分別未實際將應出資之股款二百二十五萬元、九萬
    元、三十九萬元、九萬元、九萬元、九萬元總計共三百萬元存入民竣營造公司設
    於華南商業銀行南台中分行之帳號000000000000號活期存款帳戶內
    ，竟於民國八十四年十二月二十日，委託不知名之顧問公司，並與該顧問公司不
    詳真實姓名年籍年約三十五歲之林姓成年女子，共同基於犯意之聯絡，由該不詳
    真實姓名年籍林姓女子提供三百萬元現金存入上開民竣營造公司設於華南商業銀
    行南台中分行活期存款帳戶內，再由陳姓女子持上開查驗資本所需之存款證明，
    表明甲○○出資二百二十五萬元、林信德、鍾偉民、施克誠及李金美各出資九萬
    元、林信良出資三十九萬元，並以上開銀行活期存款存摺影本及相關申請文件，
    委請不知情之會計師張崑銘在民竣營造公司申請登記資本額查核報告書、資產負
    債表上簽證後，再持向台灣省政府建設廳（現已改組為經濟部中部辦公室）表明
    業已收足股款，並申請公司設立登記，使該廳不知情之審核人員因而將上開事項
    登載於其職務上所掌管之「設立登記事項卡」等文件，並於八十五年一月五日核
    准民竣營造公司設立登記，足以生損害於公司管理機關管理公司設立登記事項之
    正確性。而上開帳戶內之存款三百萬元則於存入後隔二日即同年月二十二日即由
    林姓女子以民竣營造公司名義提領。嗣於八十八年三月十八日，甲○○為財政部
    台灣省北區國稅局約談到案，始循線查獲上情。
二、案經台灣省政府建設廳函送台灣板橋地方法院檢察署檢察官偵查起訴。
    理  由
一、訊據被告甲○○坦承於前揭時地委請不詳姓名之黎姓及林姓成年女子向台灣省政
    府建設廳辦理三圃建設公司及民竣營造公司設立登記事宜，且台中市第一信用合
    作社及華南商業銀行南台中分行存款證明並非由公司股東出資，而係由該黎姓及
    林姓不詳姓名女子全權處理等情，惟矢口否認有何違反公司法之故意，辯稱：伊
    係全權委託黎姓、林姓女子全權負責三圃建設及民竣營造公司設立登記之處理，
    伊不知道要於設立時將公司股東之出資存入公司帳戶內，因該二名女子未提及此
    事，只分別說辦到好四萬元（利息另計，三圃建設公司部分）、十萬元（不計利
    息，民竣營造公司部分），伊不知如此為違法云云。惟查，右揭事實，業據被告
    於台灣省北區國稅局八十八年三月十八日約談時供認不諱，而被告委請黎姓、林
    姓不詳真實姓名成年女子辦理三圃建設公司、民竣營造公司設立登記手續並開設
    上開存款帳戶後，被告並未實際將其本人及其他股東應繳之股款匯入該存款帳戶
    內，而黎姓、林姓不詳姓名女子嗣後確有提出相關資料向台灣省政府建設廳辦理
    三圃建設公司、民竣營造公司設立登記手續等情，業據被告於偵查、原審及本院
    審理時供明在卷，被告於當時既已明知其股款並未存入上開存款帳戶內，其對於
    黎姓、林姓女子辦理公司設立登記手續時各股東均未實際繳納股款一事，顯然知
    之甚詳；復按人人有知法之義務，刑法第十六條復規定「不得因不知法律而免除
    刑事責任」，而被告擔任公司負責人，更應了解相關法律規定，豈可於事後諉為
    不知？另被告所開設之三圃建設公司、民竣營造公司於八十四年十一月六日、八
    十四年十二月二十日向台灣省政府建設廳申請公司設立登記之事實，有台灣省政
    府建設廳八十八年五月十九日八八建三甲字第一七０九一七號函、八十八年五月
    二十一日函八八建三丙字第一七一二七一號函、財政部台灣省北區國稅局八十八
    年五月十三日北區國稅二第八八０二二四六六號函、三圃建設公司及民竣營造公
    司設立登記申請書、股東繳納股款明細表、查核報告書、資產負債表、台中市第
    一信用合作社存摺影本、華南商業銀行活期存款存摺影本、三圃建設公司及民竣
    營造公司設立登記事項卡附於偵查卷內可稽。而三圃建設公司上開存款帳戶於八
    十四年十月二十八日存入二千五百萬元，於同年月三十日提領結清；民竣營造公
    司上開存款帳戶於八十四年十二月二十日存入現金三百萬元，嗣於同年月二十二
    日即遭提領，亦有上開帳戶往來明細表、台中市第一信用合作社存摺存款存款憑
    條、存摺存款解約專用取款憑條、大額領取登記表、華南商業銀行存摺類存款憑
    條及取款憑條各一紙在卷可稽。足見被告確未向公司股東收足股款，卻以申請文
    件表明收足，並使主管機關承辦公務人據為不實之登記甚明，本件事證明確，被
    告堪以認定。
四、末按行為後法律有變更者，適用裁判時之法律，但裁判前之法律有利於行為人者
    ，適用最有利於行為人之法律，刑法第二條第一項定有明文。查被告行為後公司
    法第九條第三項，業於八十六年六月二十五日公布修正為「公司應收之股款，股
    東並未實際繳納，而以申請文件表明收足，或股東雖已繳納而於登記後將股款發
    還股東，或任由股東收回者，公司負責人各處五年以下有期徒刑、拘役或科或併
    科新臺幣六萬元以下罰金」，即將原法定刑罰金刑部分「或科或併科二萬元以下
    罰金」部分修正為「或科或併科新臺幣六萬元以下罰金」，比較新舊法結果，原
    刑度並未變更，罰金刑部分之修正僅將銀圓改為新臺幣，對被告並無不利，依刑
    法第二條第一項前段之規定，自應適用裁判時之新法處斷。查被告甲○○係三圃
    建設公司、民竣營造公司負責人，該二公司均未向股東收取實際應繳納之出資股
    款，卻以申請文件表明收足，核其所為係犯公司法第九條第三項之罪。又其以存
    款證明、申請登記資本額查核報告書、資產負債表、申請書等，向主管機關臺灣
    省政府建設廳辦理設立登記，使承辦公務人員陷於錯誤登載於職務上掌管之登記
    簿冊完成設立登記，足生損害於主管機關管理公司登記事項之正確性，核其所為
    另犯刑法第二百十四條使公務員登載不實罪。被告係公司負責人，與不具負責人
    身分之不詳真實姓名年籍之黎姓、林姓成年女子間，有犯意之聯絡與行為之分擔
    ，該不具負責人身分之人依刑法第三十一條第一項身分犯規定，均以共同正犯論
    ，公訴人未論以共同正犯，容有未洽。被告先後二次犯行，時間緊接，犯罪構成
    要件相同，顯係基於概括犯意為之，應依連續犯規定各論以一罪，並依法加重其
    刑。被告所犯上開二罪，有方法結果之牽連犯關係，應從一重之公司法第九條第
    三項規定處斷。公訴人雖未就被告所犯使公務員登載不實罪部分及併辦之三圃建
    設公司部分（案號：八十八年偵字第二一九六九號）起訴，惟此二部分與被告所
    犯公司法第九條第三項部分，分別有牽連及連續犯之關係，屬裁判上一罪，為起
    訴效力所及，本院均得一併予以審究。原審就併辦部分未及審酌，容有未洽，公
    訴人據此上訴為有理由，應由本院予以撤銷改判。爰審酌被告係因生計上原因一
    時貪圖便利致觸刑章及其犯罪之目的、手段、智識程度、並犯罪後態度良好等一
    切情狀，量處如主文所示之刑，並諭知罰金易服勞役之折算標準，以示懲儆。
據上論斷，應依刑事訴訟法第三百六十九條第一項前段、第三百六十四條、第二百九
十九條第一項前段、公司法第九條第三項、刑法第二條第一項前段、第十一條前段、
第二十八條、第五十六條、第二百十四條、第五十五條、第四十二條第二項，罰金罰
鍰提高標準條例第二條、現行法規所定貨幣單位折算新台幣條例第二條，判決如主文
。
本案經檢察官郭弘佑到庭執行職務。
中      華      民      國    八十九    年      一      月     十二     日
                              臺灣高等法院刑事第十三庭
                                  審判長法  官  常  尚  信
                                        法  官  周  占  春
                                        法  官  盧  彥  如
右正本證明與原本無異。
如不服本判決應於收受送達後十日內向本院提出上訴書狀，其未敘述上訴之理由者並
得於提起上訴後十日內向本院補提理由書（均須按他造當事人之人數附繕本）。
                                        書記官  蘇  文  正
中      華      民      國    八十九    年      一      月    二十一    日
附錄：本判決論罪科刑法條全文
公司法第九條第三項：
公司應收之股款，股東並未實際繳納，而以申請文件表明收足，或股東雖已繳納而登
記後將股款發還股東，或任由股東收回者，公司負責人各處五年以下有期徒刑、拘役
或科或併科二萬元以下罰金。


司法院資訊處製作；財團法人民間司法改革基金會備份。
